臺灣桃園地方法院刑事判決　　　　　　 93年度簡上字第367號
上　訴　人
即　被　告　甲○○
選任辯護人　宋嬅玲律師
上列被告因偽造文書案件，不服本院九十三年度壢簡字第一一二
○號，中華民國九十三年十一月十日第一審簡易判決（聲請簡易
判處刑書案號：93年度偵字第2697號），提起上訴，本院合議庭
判決如下
    主      文
原判決撤銷。
甲○○連續行使偽造私文書，足以生損害於公眾及他人，處有期
徒刑參月，如易科罰金，以佰元折算壹日。緩刑貳年。
偽造之「祥雲A 區管理委員會」印章壹枚；「祥雲A 區管理委員
會申請報備書」壹份上偽造之「吳佩芳」署押壹枚、「祥雲A 區
管理委員會」印文壹枚；偽造之「三和新城十四之三區九十年五
月份區分所有權人會議」會議紀錄壹份上偽造之「祥雲A 區管理
委員會」印文壹枚，均沒收。
    事實及理由
一、甲○○係桃園縣龍潭鄉○○街一四巷一號之所有權人，屬同
    一建築執照所興建之三和新城公寓大廈（下稱：三和新城）
    第十四之三區之住戶，因該社區住戶間時有糾紛，甲○○欲
    免糾紛延續，遂欲將三和新城第十四之三區管理委員會，分
    成祥雲A 區管理委員會及祥雲B 區管理委員會分別運作，遂
    為下列犯行：
(一)、三和新城第十四之三區住戶於九十年五月十九日十四時許，
    在該社區內，舉行三和新城第十四之三區區分所有權人會議
    ，會議中經表決可分成二區運作，但必須先確認分成二區之
    適法性，在合法情況下始可分成二區等情，然甲○○、盧淑
    霞、秦玉蕙、李振華等人，竟於該會議結束後之同日十七時
    許，即召開三和新城祥雲B 區管理委員會籌備會，會議並決
    議由甲○○出任祥雲B 區管理委員會籌備會主任委員並由甲
    ○○召開祥雲B 區第一次區分所有權會議。甲○○為能使祥
    雲B 區管理委員會順利成立並取得桃園縣政府之報備證明，
    竟基於行使偽造文書之概括犯意，明知上開三和新城第十四
    之三區區分所有權人會議會議主席為吳佩芳，會議紀錄為莊
    德台，甲○○並無該會議會議紀錄之製作權，亦未經該會議
    主席吳佩芳、紀錄莊德台之授權或同意製作會議紀錄，竟於
    九十一年五月間該會議結束後之同月某日某時，在其桃園縣
    龍潭鄉○○街一四巷一號住處，先製作其上無「吳佩芳」署
    名之「三和新城十四之三區九十年五月份區分所有權人會議
    」之會議紀錄一份，又接續以影印之方式製作相同之會議紀
    錄四份，所製會議紀錄貳、提案討論：三、載有「本社區分
    為雙首長制Ａ、Ｂ兩區案。決議：(一)經表決贊成Ａ、Ｂ區案
    計有二二票、超過２／３同意通過。(二)Ａ、Ｂ區劃分以住戶
    意願選擇，凡未填意願或未常本社區之住戶暫以劃分為Ａ區
    。(三)於兩日後公告，七天內確定劃分為ＡＢ兩區。(四)Ｂ區於
    七日內要推出新住主委」等不實內容，故意隱匿該會議中決
    議需以合法之情況下，始能分Ａ、Ｂ兩區之事實後，隨即於
    九十年五月間某日某時，將所偽造之會議紀錄中之三份，先
    後分別送交該社區之住戶盧淑霞、秦玉蕙、李振華等以行使
    之，足以生損害於吳佩芳、莊台德、盧淑霞、秦玉蕙、李振
    華及三和新城十四之三區管理委員會。上開會議紀錄寄發後
    ，該社區計有秦玉蕙等十二戶住戶，選擇改列祥雲B 區，隨
    後成立「祥雲B 區管理委員會」，並推舉甲○○為「祥雲B
    區管理委員會」主委。
(二)、甲○○明知其僅受該社區中之十二戶住戶推舉為「祥雲B 區
    管理委員會」主委，其既非「三和新城十四之三區管理委員
    會」主委，亦非始終未成立之「祥雲A 區管理委員會」主委
    ，亦未經當時「三和新城十四之三區管理委員會」主委吳佩
    芳之授權或同意，竟為使「祥雲B 區管理委員會」取得桃園
    縣政府之報備證明，俾供「祥雲B 區管理委員會」在合法之
    情況下獨立運作，又承前概括犯意，先於九十一年八月九日
    某時許，在臺北縣板橋市某不知名之刻印店，利用不知情之
    店員，偽刻「祥雲Ａ區管理委員會」之印章一枚，繼於九十
    一年八月十二日某時，持「祥雲B 區管理委員會」印章一枚
    及上開偽造之「祥雲Ａ區管理委員會」印章一枚併同前已偽
    造之上開會議紀錄二份，至桃園縣政府工務課，同時以「祥
    雲A 區管理委員會」、「祥雲B 區管理委員會」之名義，辦
    理「三和新城十四之三區管理委員會」變更為「祥雲Ａ區管
    理委員會」及「祥雲Ｂ區管理委員會」之申請報備事宜，其
    中以「祥雲B 區管理委員會」之名義申請報備部分，除以「
    祥雲B 區管理委員會」主委身分，填寫「祥雲B 區管理委員
    會申請報備書」並將上開「祥雲B 區管理委員會」印章交縣
    府工務課課員華彥萍在報備書上蓋印外，一併提出上開偽造
    之會議紀錄中之一份，交予不知情之華彥萍，並由華彥萍在
    其上蓋用「祥雲B 區管理委員會」印文一枚，以行使該偽造
    之會議紀錄；其中以「祥雲A 區管理委員會」之名義申請報
    備部分，先在未經吳佩芳授權或同意下，以「吳佩芳」名義
    填寫「祥雲A 區管理委員會」申請報備書並在其上簽署「吳
    佩芳」署押一枚，並將所偽造之上開「祥雲A 區管理委員會
    」印章，交予不知情之華彥萍，利用華彥萍，在所一併提出
    之「祥雲A 區管理委員會」申請報備書及上開所偽造之會議
    紀錄各一份上，接續蓋用上開偽造之「祥雲Ａ區管理委員會
    」印章，偽造「祥雲Ａ區管理委員會」印文各一枚，計二枚
    ，偽造「祥雲A 區管理委員會」申請報備書，以表示係吳佩
    芳代表「祥雲A 區管理委員會」申請報備之意思，並將上開
    「「祥雲A 區管理委員會」申請報備書併同蓋有「祥雲Ａ區
    管理委員會」印文之會議紀錄，持交不知情之華彥萍以行使
    之，足以生損害於吳佩芳、三和新城十四之三區管理委員會
    、「祥雲A 區管理委員會」及桃園縣政府關於社區管理之正
    確性。嗣經桃園縣政府審查後，因該申請報備事宜欠缺吳佩
    芳之印章，而均未核發「祥雲Ａ區管理委員會」、「祥雲B
    區管理委員會」之組織報備證明。案經三和新城公寓大廈管
    理委員會告發偵辦。
二、經查：
(一)、上揭犯罪事實，業據被告於本院審理時坦承不諱，並經證人
    即上開會議之會議主席吳佩芳於檢察官訊問時證述：我只發
    一份有我簽名的會議紀錄，另一份不是我發的，所以我們才
    告被告偽造文書等語；證人即當日會議紀錄人莊德台於檢察
    官訊問時證稱：當天我是會議紀錄人，但只有制作有吳佩芳
    簽名之會議紀錄，被告拿去桃園縣政府辦理之會議紀錄不是
    我製作的等語；莊德台並於原審調查時證稱：應該是有簽名
    的那份才是我紀錄的內容，在我的認知上面，當時我沒有祥
    雲A 區管理委員會的章，所以我們發出去的紀錄，不可能有
    那個章，因為吳佩芳是當時的主委，我們紀錄後，會將紀錄
    送給吳佩芳確認，她認可之後，我們才會將會議紀錄送出去
    等語明確；而被告持「祥雲A 區管理委員會」、「祥雲B區
    管理委員會」印章各一枚併同沒有吳佩芳簽名之會議紀錄二
    份，至桃園縣政府工務課，同時以「祥雲A 區管理委員會」
    、「祥雲B 區管理委員會」之名義，辦理「三和新城十四之
    三區管理委員會」變更為「祥雲Ａ區管理委員會」及「祥雲
    Ｂ區管理委員會」之申請報備事宜一節，亦經桃園縣政府承
    辦課員華彥萍於檢察官訊問時先後證述綦詳，並有被告向桃
    園縣政府申請報備時所填寫其上分別蓋有「祥雲A 區管理委
    員會」、「祥雲B 區管理委員會」印文各一枚之「祥雲A 區
    管理委員會」、「祥雲Ｂ區管理委員會」申請報備書各一份
    ；申請報備時所一併提出之其上分別蓋有「祥雲A 區管理委
    員會」、「祥雲B 區管理委員會」印文各一枚之沒有吳佩芳
    簽名之「三和新城十四之三區九十年五月份區分所有權人會
    議」之會議紀錄各一份；被告於檢察官訊問時當庭蓋印之「
    祥雲A 區管理委員會」印文、「祥雲B 區管理委員會」印文
    各二枚在卷足證。至於被告實際偽造之沒有「吳佩芳」簽名
    之會議紀錄份數一節，因被告於本院訊問時已自陳：上開沒
    有吳佩芳簽名之會議紀錄是我製作，我先製作一份，繼又以
    影印方式製作三至四份給鄰居，給桃園縣政府的有二份等語
    ，而證人即該社區之住戶盧淑霞、秦玉蕙、李振華於檢察官
    訊問時亦證稱：我們有收到該沒有吳佩芳簽名之會議紀錄等
    語，並有秦玉蕙於檢察官訊問時庭呈之沒有「吳佩芳」簽名
    之會議紀錄一份在卷足證，參以被告在向桃園縣政府申請報
    備時，確有提出沒有「吳佩芳」簽名之會議紀錄二份，業如
    前述，足認被告確係先偽造沒有「吳佩芳」簽名之會議紀錄
    一份，繼再接續以影印之方式偽造沒有「吳佩芳」簽名之會
    議紀錄四份，隨後並將所偽造之會議紀錄中之三份交盧淑霞
    、秦玉蕙、李振華以行使之；繼又於申請報備時同時將所偽
    造之會議紀錄中之二份交桃園縣政府課員華彥萍以行使無誤
    。
(二)、被告雖於檢察官訊問及原審審理時均辯稱：我有收到二份會
    議紀錄，上開沒有「吳佩芳」簽名之會議紀錄不是我偽造的
    ，之所以去縣政府申請報備，是執行九十一年五月十九日之
    會議決議云云，經查，證人即該社區之住戶張碧君、曾彥馨
    、鍾玉琴、黃成河、李鳳寧、許月鳳、張邱傳、羅智殷、馬
    宗實、陳玉鈴、陳昌、謝忠賢、蔡世寬、蘆淑霞於檢察官訊
    問時均一致證稱：只有收到吳佩芳簽名的這一份等語，審酌
    證人之人數，已占當天出席住戶之絕大多數，且渠等證述核
    與該次會議會議主席吳佩芳、會議紀錄人莊德台上開證述一
    致，渠等證言已堪採信。被告雖於原審審理時另提出該社區
    第一屆管理委員會第十次會議記錄二份，證明該社區亦曾於
    同一會議後，寄發不同之會議紀錄等情，惟查該二份記錄，
    除開會時間相同外，其餘如會議主席、記錄、開會討論事項
    等均不相同，是被告所提者，顯非同一會議之二份不同記錄
    ，顯與本件情形不同，自不可以彼類此，尚難為有利於被告
    之認定。此外，又有告訴代理人黃秋田律師所提住戶收受會
    議紀錄版本調查表一份，足證簽名住戶均只收到有「吳佩芳
    」簽名之會議紀錄。綜上自已足認被告於檢察官訊問及原審
    審理時所陳：我有收到二份會議紀錄，上開沒有「吳佩芳」
    簽名之會議紀錄不是我偽造的云云，顯屬卸責之詞，不足採
    信，應以被告於本院審理時之供述為可採。又上開九十年五
    月十九日十四時許舉行之「三和新城第十四之三區」區分所
    有權人會議結束後，主委吳佩芳鑑於該會議僅以臨時動議討
    論分成二區議題，與原議程不符，乃再訂於同年六月十六日
    召開區分所有權人會議，並向該社區寄發通知書，通知書上
    載明「前開會議中討論有關分成二區之適法性問題，經查證
    律師與縣府承辦人員，所得之結論均為不可行」等語之事實
    ，有通知書附卷可參，被告於檢察官訊問時亦自承：在這會
    議，祥雲B 區所有人都未出席，因為我們不承認他們的代表
    性等語，足認被告有收受上開通知書，也知道分成二區之適
    法性尚有爭議一事，且執行會議決議係管委員的權責，被告
    在明知其僅受該社區中之十二戶住戶推舉為「祥雲B 區管理
    委員會」主委，其既非「三和新城十四之三區管理委員會」
    主委，亦非始終未成立之「祥雲A 區管理委員會」主委，亦
    未經當時「三和新城十四之三區管理委員會」主委吳佩芳授
    權或同意之情形下，竟同時以「祥雲A 區管理委員會」、「
    祥雲B 區管理委員會」之名義，擅自辦理將「三和新城十四
    之三區管理委員會」區分成二區之報備事宜，上開辯稱：係
    在執行前開會議決議云云，自不可採。本件事證明確，被告
    犯行堪以認定。
三、核被告所為，係犯刑法第二百十六條、第二百十條之行使偽
    造私文書罪。其利用不知情之刻印店店員偽刻「祥雲A 區管
    理委員會」印章一枚；利用不知情之華彥萍偽造「祥雲A 區
    管理委員會」印文二枚，均為間接正犯。其偽造「祥雲A 區
    管理委員會」印章，係偽造「祥雲A 區管理委員會」印文之
    前階段行為；偽造「祥雲A 區管理委員會」印文二枚、「吳
    佩芳」署押一枚，係偽造私文書之部分行為，而偽造私文書
    之低度行為，為行使偽造私文書之高度行為所吸收，均不另
    論罪。被告第二次行使偽造私文書，係以一行為同時行使偽
    造之「三和新城十四之三區九十年五月份區分所有權人會議
    會議紀錄」及「祥雲A 區管理委員會申請報備書」二分私文
    書，同時侵害吳佩芳、莊台德之法益，為想像競合犯，應依
    刑法第五十五條規定，從一重之行使偽造公文書處斷。被告
    先後多次行使偽造私文書犯行，時間緊接，手法相同，且係
    犯構成要件相同之罪名，顯係基於概括犯意而為，應依連續
    犯之規定以一罪論，並依法加重其刑。事實欄一、(一)之行使
    偽造會議紀錄犯行，雖未經起訴，然與前揭起訴部分有連續
    犯裁判上一罪之關係，為起訴效力所及，自應予審判。
四、原審據以論罪科刑，雖非無據。惟查：(一)被告係於九十年五
    月間上開會議結束後之同月某日某時偽造上開會議紀錄，原
    審誤認係九十一年間某月某日；(二)被告係偽造上開會議紀錄
    五份，先向其鄰居行使其中三份，原審漏未審酌及此。(三)、
    被告係利用不知情之華彥萍在被告所偽造之上開會議紀錄及
    「祥雲A 區管理委員會」申請報備書上，接續偽造「祥雲A
    區管理委員會」印文各一枚，計二枚，其中在上開會議紀錄
    上，偽造「祥雲A 區管理委員會」印文一枚部分，原審漏未
    審酌，該偽造之印文一枚原審亦漏未沒收。是被告上訴雖無
    理由，然原判決既有前開可議，仍應由本院予以撤銷改判。
    爰審酌被告係因受該社區秦玉蕙等十一戶住戶推舉為「祥雲
    B 區管理委員會」主委而為上開犯行，其犯罪動機係為解決
    其居住社區不同住戶間之紛擾，所為非為其自身之利益，且
    桃園縣政府尚未依被告之申請核發報備證明，所生危害非重
    ，被告犯罪後於本院審理時坦承全部犯行，及其他一切情狀
    量處如主文所示之刑，並諭知易科罰金之折算標準。末查上
    訴人即被告前未曾受有期徒刑以上刑之宣告，此有臺灣高等
    法院被告全國前案紀錄表及台灣桃園地方法院檢察署刑案資
    料查註紀錄表在卷可佐，被告本次犯罪係因為解決所居社區
    住戶間長久以來之糾紛，非僅為自身之利益，其申請報備亦
    未經縣府核准，且被告因子宮肌瘤、子宮頸中度分化不良、
    左下腹疼痛，業於九十二年十月二日進行全子宮切除，術後
    仍有左下腹疼痛之症狀，有潘世斌婦產專科診斷證明書一紙
    在卷，經此次追訴、審理程序並刑之宣告後，當已知所警惕
    ，而無再犯之虞，本院因認上訴人所受刑之宣告，以暫不執
    行為適當，爰併予宣告緩刑二年，以啟自新。
五、持交華彥萍行使之該份會議紀錄一份上偽造之「祥雲A區管
    理委員會」印文一枚；持交華彥萍行使之「祥雲A 區管理委
    員會申請報備書」一份上偽造之「祥雲A 區管理委員會」印
    文一枚、「吳佩芳」署押一枚，不問屬於被告與否，均應依
    刑法第二百十九條之規定宣告沒收。另偽造之「祥雲A區管
    理委員會」印章一枚，雖未扣案，然因被告尚能於檢察官訊
    問時提出蓋印，足證其尚未滅失，不問屬於被告與否，應依
    刑法第二百十九條之規定宣告沒收。至於上開偽造之「三和
    新城十四之三區九十年五月份區分所有權人會議」會議紀錄
    五份，其中三份業經被告持交其鄰居行使；另二份經被告持
    交桃園縣政府工務課課員華彥萍行使；偽造之「祥雲A 區管
    理委員會申請報備書」亦經被告持交華彥萍行使，均已非屬
    被告所有之物，均不得為沒收之諭知。
據上論斷，應依刑事訴訟法第四百五十五條之一第三項、第三百
六十九條第一項前段、第三百六十四條、第二百九十九條第一項
前段，刑法第五十六條、第二百十六條、第二百十條、第五十五
條、第四十一條第一項前段、第二百十九條、第七十四條第一款
，罰金罰鍰提高標準條例第二條，判決如主文。
本案經檢察官洪景明到庭執行職務。
中     華     民     國    94    年   5    月   24   日
          臺灣桃園地方法院刑事第三庭
              審判長法  官  謝順輝
                    法  官  李昆南
                    法  官  尹  良
上正本證明與原本無異。
不得上訴。
                    書記官  廖宜政
中　　華　　民　　國　　94　　年　　5 　　月　　24　　日
附錄本件論罪科刑依據之法條：
刑法第二百十六條(行使偽造變造或登載不實之文書罪)
行使第二百十條至第二百十五條之文書者，依偽造、變造文書或
登載不實事項或使登載不實事項之規定處斷。
刑法第二百十條(偽造變造私文書罪)
偽造、變造私文書，足以生損害於公眾或他人者，處五年以下有
期徒刑。
